【裁判字號】    99,上,111
【裁判日期】    990713
【裁判案由】    再審之訴
【裁判全文】
臺灣高等法院臺南分院民事判決    99年度上字第111號
上  訴  人  乙○○○○○
法定代理人  丙○○
訴訟代理人  張智學  律師
被上 訴 人  財政部國有財產局台灣中區辦事處雲林分處
法定代理人  甲○○
訴訟代理人  簡承佑  律師
            張育誠  律師
上列當事人間再審之訴事件，上訴人對於中華民國99年3月26日
臺灣雲林地方法院第一審判決（99年度再字第1號）提起上訴，
本院於99年6月29日言詞辯論終結，判決如下：
    主  文
上訴駁回。
第二審訴訟費用由上訴人負擔。
    事  實
甲、上訴人方面：
一、聲明：(一)原判決廢棄。(二)請求判決臺灣雲林地方法院94年度
    促字第1152號支付命令應予廢棄，並駁回支付命令之聲請。
    臺灣雲林地方法院98年度執字第29204號強制執行事件所為
    強制執行程序應予廢棄。(三)訴訟費用由被上訴人負擔。
二、陳述：除與原判決記載相同者，茲引用之外，補稱略以：
    被上訴人主張出租系爭國有基地，惟實際上系爭國有土地大
    部分土地是由公家機關建設公共設施，上訴人僅占有使用系
    爭308-16、308-17、308-18地號土地，面積約二分，卻要負
    擔七分多之土地租金，依其情形顯失公平，請准予依民事訴
    訟法第397條、民法第227條之2之情事變更原則，為減少租
    金之給付。
三、證據：援用原審提出之證據方法。
乙、被上訴人方面：
一、聲明：(一)上訴駁回。(二)第二審訴訟費用由上訴人負擔。
二、陳述：
  (一)上訴人寺廟於民國（下同）87年9月2日即已向雲林縣政府取
    得寺廟登記證，寺廟負責人為曾健次，此有雲林縣政府雲寺
    登補字第069號寺廟登記證可稽，故上訴人抗辯稱伊之寺廟
    係於92年12月31日始向雲林縣政府取得寺廟登記證核准設立
    ，顯非事實不足採信。而按對於無訴訟能力人為送達者，應
    向其全體法定代理人為之；送達於應受送達人之住居所、事
    務所或營業所行之。但在他處會晤應受送達人時，得於會晤
    處所行之；對於法定代理人之送達，亦得於當事人本人之事
    務所或營業所行之，民事訴訟法第127條第1項、第136條第1
    項、第3項定有明文，是依上開規定可知，對上訴人為送達
    者，應向上訴人本人或其法定代理人之住居所、事務所或營
    業所行之。經查，臺灣雲林地方法院94年度促字第1152號支
    付命令係由被上訴人於94年1月20日向臺灣雲林地方法院提
    出聲請，經臺灣雲林地方法院於94年1月21日作成支付命令
    ，於94年1月26日送達予上訴人之法定代理人曾健次住所，
    並由上訴人之法定代理人曾健次本人收受等情，業據原審依
    職權調閱上開支付命令卷宗審認屬實。而依上開雲林縣政府
    雲寺登補字第069號寺廟登記證記載上訴人寺廟負責人為曾
    健次，且上訴人亦自承於上開支付命令送達期間，其法定代
    理人係曾健次之情，復有雲林縣政府寺廟登記證、雲林縣寺
    廟變動登記表附卷可參，而訴外人曾健次於上開臺灣雲林地
    方法院94年度促字第1152號支付命令送達期間確係居住於臺
    灣雲林地方法院上開支付命令送達之住址，亦有原審依職權
    向法務部戶役政連結作業系統調取訴外人曾健次戶籍資料、
    遷徙紀錄資料附卷可考，是依上開規定，臺灣雲林地方法院
    94年度促字第1152號支付命令之送達已於94年1月26日發生
    效力，而上訴人未於收受上開支付命令後20日之不變期間內
    提出異議，該支付命令即已確定。上訴人徒言其法定代理人
    曾健次未曾收受該支付命令等語，既與事實不符，自不足採
    信，是本件支付命令自已確定，而上訴人未於上開支付命令
    確定後之30日不變期間內提起再審之訴，自已遲逾民事訴訟
    法第500條第1項規定之提起再審之訴之不變期間，而應認上
    訴人提起之本件再審之訴不合法。
  (二)上訴人之法定代理人曾健次於94年1月26日即已收受臺灣雲
    林地方法院94年度促字第1152號支付命令之送達，則自應認
    上訴人於收受臺灣雲林地方法院上開支付命令時已知悉被上
    訴人向臺灣雲林地方法院聲請核發取得上開支付命令之事實
    ，故上訴人抗辯稱伊於98年12月15日向臺灣雲林地方法院執
    行處聲請閱卷，始知悉被上訴人有向臺灣雲林地方法院聲請
    核發取得上開支付命令而有再審理由之事實，自不足採。
  (三)再審之訴之訴訟標的乃應係針對法院之『確定終局判決或支
    付命令』為之。茲查，上訴人於原審提起本件再審之訴訴之
    聲明第二項聲明部分係聲明請求臺灣雲林地方法院98年度司
    執字第29204號強制執行事件所為之強制執行程序應予撤銷
    （按書狀載為廢棄，應為撤銷才是），其訴訟標的顯並非係
    就再審之訴訴訟標的『確定終局判決或支付命令』為之，故
    上訴人所提本件再審之訴該部分訴之聲明應非再審之訴所得
    審理範圍，應認上訴人該部分聲明之起訴並不合法。
  (四)又法律之準用，僅在性質許可之範圍，準用另一法律之規定
    ，如性質上不同者，自不在準用之列。支付命令之聲請，除
    應表明當事人及法院外，祇須表明請求之標的並其數量及請
    求之原因事實，以及應發支付命令之陳述，此觀民事訴訟法
    第511條之規定自明。亦即支付命令僅係就債權人請求之事
    項及所提出之書證為形式上之審查，與判決之行言詞辯論程
    序須為實質上審查有別。而同法第496條第1項第13款規定之
    再審事由，係以前訴訟程序事實審言詞辯論終結前已存在而
    未經斟酌之證物為限，則本件支付命令之核發未經言詞辯論
    之實質審理程序，性質上自無準用該款再審之餘地。況支付
    命令之送達是否合法，僅影響於其確定力之發生，與支付命
    令之內容無涉，更無從於支付命令之審查程序予以審酌，抗
    告人據以聲請，顯無再審理由，不應准許，此亦有台灣高等
    法院86年度抗字第455號裁定可資參照。本件支付命令之核
    發未經言詞辯論之實質審理程序，性質上不適用該民事訴訟
    法第496條第1項第13款規定之再審事由。再依上開規定，債
    權人即被上訴人在督促程序就其所主張之事實既毋庸舉證，
    該支付命令經債權人即被上訴人聲請而經法院核發後，係因
    債務人即上訴人未於法定20日期間內提出異議而確定，其主
    張之內容如何，自與應否核發支付命令無涉。則債權人即被
    上訴人於該支付命令所據以請求之基礎，並未經法院調查辯
    論，而認定事實並適用實體上之法律，故尚難認有何上訴人
    所稱適用法規顯有錯誤之情形。上訴人以其係於92年12月31
    日始經雲林縣政府核准登記(惟此非實情已如前述)，然被上
    訴人所持基地租賃契約書係在92年3月28日簽訂，足見該契
    約書未經上訴人合法代理簽訂，被上訴人竟以基地租賃明顯
    違背法令，且租金請求僅有5年時效，被上訴人請求已罹於
    時效，對於上訴人應不生效力，及違約金明顯過高等語，主
    張有民事訴訟法第496條第1項第13款事由等語，揆之上開裁
    判意旨及說明，自不足採。
三、證據：援用前審立證方法。
    理  由
一、上訴人起訴主張：上訴人之負責人曾健次從未收到原確定支
    付命令，該支付命令並未合法送達，不生支付命令確定之效
    力，而不得為執行名義。且上訴人於92年12月31日核准設立
    ，然被上訴人據以主張之基地租賃契約書係於92年3月28日
    簽訂，顯然未經上訴人合法代理所簽訂；系爭土地為農業用
    地，實際上供附近農民當作晒穀場之使用，被上訴人竟以基
    地租賃明顯違背法令；租金請求權僅有5年時效，被上訴人
    之請求權已罹於時效；被上訴人請求之違約金數額明顯過高
    ，有雲林縣政府寺廟登記證、雲林縣寺廟變動登記表、來往
    書函、工程契約（以上均影本）及現場照片為證，原確定支
    付命令應有民事訴訟法第496條第1項第13款之再審事由。為
    此聲請再審，請求將臺灣雲林地方法院94年度促字第1152號
    支付命令廢棄，並駁回支付命令之聲請，併將臺灣雲林地方
    法院98年度執字第29204號強制執行事件所為強制執行程序
    廢棄之判決云云。（原審為上訴人敗訴之判決）
二、被上訴人則以：臺灣雲林地方法院94年度促字第1152號支付
    命令係由被上訴人於94年1月20日向臺灣雲林地方法院提出
    聲請，而經臺灣雲林地方法院於94年1月21日作成支付命令
    ，於94年1月26日送達上訴人之法定代理人曾健次住所，並
    由上訴人之法定代理人曾健次本人收受等情，業據原審依職
    權調閱上開支付命令卷宗審認屬實，則自上訴人收受臺灣雲
    林地方法院上開支付命令時已知悉被上訴人向臺灣雲林地方
    法院聲請核發取得上開支付命令之事實，故上訴人抗辯稱伊
    於98年12月15日向臺灣雲林地方法院執行處聲請閱卷，始知
    悉被上訴人聲請核發取得上開支付命令而有再審事由，自不
    足採。民事訴訟法第496條第1項第13款規定之再審事由，係
    以前訴訟程序事實審言詞辯論終結前已存在而未經斟酌之證
    物為限，本件支付命令之核發未經言詞辯論之實質審理程序
    ，性質上無準用該款再審之餘地。況支付命令之送達是否合
    法，僅影響於其確定力之發生，與支付命令之內容無涉，更
    無從於支付命令之審查程序予以審酌，本件再審顯無再審理
    由，不應准許等語，資為抗辯。
三、上訴人主張「原確定支付命令並未經合法送達，且有民事訴
    訟法第496條第1項第13款之再審事由」云云，提起本件再審
    ，分別論述如下：
  (一)原確定支付命令裁定有無合法送達？經查：
  1.按「對於無訴訟能力人為送達者，應向其全體法定代理人為
    之」、「送達於應受送達人之住居所、事務所或營業所行之
    。但在他處會晤應受送達人時，得於會晤處所行之」、「對
    於法定代理人之送達，亦得於當事人本人之事務所或營業所
    行之」、「債務人對於支付命令未於法定期間合法提出異議
    者，支付命令與確定判決有同一之效力」，民事訴訟法第12
    7條第1項、第136條第1項、第3項及第521條第1項分別定有
    明文。
  2.經查，被上訴人前以上訴人積欠租金180萬4617元為由，向
    臺灣雲林地方法院聲請就上開租金債權對上訴人核發支付命
    令，經該院於94年1月21日核發支付命令，並於94年1月26日
    送達於當時上訴人法定代理人曾健次之住所地雲林縣口湖鄉
    ○○村○○路60號，並由曾健次本人收受該支付命令之送達
    各情，有送達證書在卷足憑（支付命令卷第17頁），此經本
    院依職權調閱上開卷宗審認屬實。上訴人復自承上開支付命
    令送達期間，其法定代理人為曾健次，亦有雲林縣政府寺廟
    登記證、雲林縣寺廟變動登記表附卷可參（原審卷第7至8頁
    ），而曾健次於送達時確實居住於上址，亦有遷徙紀錄資料
    附卷可考（原審卷第17頁）。上訴人主張訴外人曾健次未曾
    收受該支付命令云云，查與卷證內容不符，洵無可採。況支
    付命令若未合法送達，即不生與確定判決同一效力而無對之
    提起再審之可言，抗告人據以聲請再審，請求廢棄原確定支
    付命令，併撤銷上開強制執行程序，洵無理由，應予駁回。
  (二)本件有無上訴人主張之民事訴訟法第496條第1項第13款再審
    事由？經查：
  1.按法律之準用，僅在性質許可之範圍，準用另一法律之規定
    ，如性質上不同者，自不在準用之列。又「支付命令有第49
    6條第1項之情形者，得提起再審之訴，並以原支付命令之聲
    請，視為起訴」，固為民事訴訟法第521條第2項所明定。惟
    「民事訴訟法第496條第1項第13款所謂當事人發見未經斟酌
    之證物，係指前訴訟程序事實審之言詞辯論終結前已存在之
    證物，因當事人不知有此，致未經斟酌，現始知之者而言，
    並以該證物如經斟酌當事人可受較有利之裁判者為限」（最
    高法院29年上字第1005號、l8年上字第710號判例參照）。
    準此，民事訴訟法第496條第1項第13款再審事由，僅適用於
    前訴訟事實審已進行言詞辯論、調查證據之實質審理程序者
    而言，若前訴訟未經實質調查審理程式者，即無所謂「未經
    斟酌」之情形，自無從準用該款再審事由提起再審之訴。
  2.參諸民事訴訟法第512條規定「法院應不訊問債務人，就支
    付命令之聲請為裁定」，亦即支付命令之聲請，債權人除具
    狀載明當事人、法院之外，僅須載明請求之標的及其數量、
    請求之原因事實及應發支付命令之陳述，法院就支付命令之
    核發應不訊問債務人，亦無就該支付命令所據以請求之法律
    關係進行實質之調查、辯論，僅就債權人請求之事項及其所
    提出之書證為形式上之審查後即為裁定，債務人於收受支付
    命令後20日如未異議，該支付命令即告確定。由此觀之，支
    付命令自債權人聲請至確定過程，法院均未進行事實審之言
    詞辯論、調查證據之實質審理程式，難認有所謂前訴訟程序
    事實審言詞辯論終結前已存在而未經斟酌之證物，性質上自
    無從準用該款再審事由之餘地。因此，上訴人以被上訴人於
    上開支付命令主張之租金債權，其契約簽訂未經合法代理、
    罹於時效或違約金明顯過高等情，並提出相關事證為憑，主
    張原確定支付命令有民事訴訟法第496條第1項第13款再審事
    由云云，揆之上開說明，即有未合，不應准許。
四、上訴人另以「上訴人僅占有使用系爭308-16、308-17、308-
    18地號土地，面積約二分，卻要負擔七分多之土地租金，依
    其情形顯失公平」，請依民事訴訟法第397條、民法第227條
    之2之情事變更原則，為減少租金之給付云云。惟查，本件
    再審之訴內容，僅在審查原確定支付命令有無再審之理由而
    已，至於上訴人上開「僅使用系爭土地面積二分，卻負擔七
    分多之土地租金，依其情形顯失公平，應依情事變更原則減
    免租金」之主張，則屬形成之訴判決確定後之給付，非屬本
    件再審之訴所得審酌之範疇，此部分上訴人宜另行起訴以資
    解決，併予敘明。
五、綜上所述，上訴人主張「原確定支付命令未經合法送達」及
    「民事訴訟法第496條第l項第13款」之再審事由，於法未合
    ，原審法院為上訴人敗訴判決，尚無違誤，上訴論旨指摘原
    判決不當，求予廢棄，非有理由，應予駁回。
據上論結，本件上訴為無理由，爰依民事訴訟法第449條第1項、
第78條，判決如主文。
中    華    民    國    99    年    7     月    13    日
                  民事第二庭    審判長法  官  陳光秀
                                      法  官  莊俊華
                                      法  官  曾平杉
上為正本係照原本作成。
如不服本判決，應於收受送達後20日內向本院提出上訴書狀，其
未表明上訴理由者，應於提出上訴後20日內向本院補提出理由書
狀（均須按他造當事人之人數附繕本）上訴時應提出委任律師或
具有律師資格之人之委任狀；委任有律師資格者，另應附具律師
資格證書及釋明委任人與受任人有民事訴訟法第466條之1第1項
但書或第2項（詳附註）所定關係之釋明文書影本。如委任律師
提起上訴者，應一併繳納上訴審裁判費。
中    華    民    國    99    年    7     月    15    日
                                      書記官  葉秀珍
【附記】
民事訴訟法第466條之1：
(1)對於第二審判決上訴，上訴人應委任律師為訴訟代理人。但上
  訴人或其法定代理人具有律師資格者，不在此限。
(2)上訴人之配偶、三親等內之血親、二親等內之姻親，或上訴人
  為法人、中央或地方機關時，其所屬專任人員具有律師資格並
  經法院認為適當者，亦得為第三審訴訟代理人。
民事訴訟法第466條之2第1項：
  上訴人無資力委任訴訟代理人者，得依訴訟救助之規定，聲請
  第三審法院為之選任律師為其訴訟代理人。

司法院資訊處製作；財團法人民間司法改革基金會備份。
